最  高  行  政  法  院  判  決
109年度年上字第285號
上  訴  人  劉守衡                                  
訴訟代理人  王子文  律師
被 上訴 人  國防部海軍司令部

代  表  人  劉志斌              
被 上訴 人  國防部                                 
代  表  人  邱國正              
被 上訴 人  國軍退除役官兵輔導委員會

代  表  人  馮世寬              
被 上訴 人  公務人員退休撫卹基金管理委員會

代  表  人  周志宏              


上列當事人間陸海空軍軍官士官服役條例事件，上訴人對於中華
民國109年7月30日臺北高等行政法院108年度年訴字第1111號判
決，提起上訴，本院判決如下：
　　主  文
上訴駁回。
上訴審訴訟費用由上訴人負擔。　　
　　理  由
一、被上訴人公務人員退休撫卹基金管理委員會（下稱基金會）
    之代表人原為周弘憲，嗣變更為周志宏；被上訴人國防部之
    代表人原為嚴德發，其後變更為邱國正，茲據新任代表人具
    狀聲明承受訴訟，核無不合，應予准許。
二、上訴人為軍職人員，於民國107年6月30日以前經被上訴人國
    防部海軍司令部（下稱海軍司令部）依修正前陸海空軍軍官
    士官服役條例（下稱修正前服役條例）核准退伍，並支領退
    除給與（下稱前審定）。其後陸海空軍軍官士官服役條例（
    下稱服役條例）於107年6月21日修正公布，除第26、37、45
    及46條定自107年7月1日施行，其餘條文自107年6月23日施
    行，被上訴人海軍司令部據以重新計算上訴人每月退除給與
    ，分年調整自107年7月至117年6月及117年7月起之退除給與
    ，並以107年7月26日國海人管字第1070006173號函及所附退
    休俸重新計算表（下稱原處分）通知上訴人。上訴人不服，
    循序提起行政訴訟，先位聲明請求：1.訴願決定及原處分均
    撤銷。2.被上訴人國防部應自107年7月起按月給付上訴人如
    起訴狀附表1所示之差額，及自起訴狀送達翌日起至清償日
    止，按年息5%計算之利息。備位聲明請求：1.訴願決定及原
    處分均撤銷。2.被上訴人國軍退除役官兵輔導委員會（下稱
    輔導會）及基金會應自107年7月起按月給付上訴人如起訴狀
    附表1所示之差額，及自起訴狀送達翌日起至清償日止，按
    年息5%計算之利息。經原審以上訴人之訴顯無理由，不經言
    詞辯論逕以原判決駁回。上訴人乃提起本件上訴，先位聲明
    請求：1.原判決廢棄。2.上開廢棄部分：⑴原處分及訴願決
    定均撤銷；或發回原審更為審理。⑵被上訴人國防部應自107
    年7月起按月給付上訴人如聲明上訴狀附表1所示之差額，及
    自起訴狀送達翌日起至清償日止，按年息5%計算之利息；或
    發回原審更為審理。備位聲明請求：1.原判決廢棄。2.上開
    廢棄部分：⑴原處分及訴願決定均撤銷；或發回原審更為審
    理。⑵被上訴人輔導會及基金會應自107年7月起按月給付上
    訴人如聲明上訴狀附表1所示之差額，及自起訴狀送達翌日
    起至清償日止，按年息5%計算之利息；或發回原審更為審理
    。
三、上訴人起訴主張、被上訴人於原審之答辯及聲明，均引用原
    判決所載。
四、原審駁回上訴人在第一審之訴，係以：
(一)行政訴訟為使言詞辯論易於終結，在言詞辯論前，得為種種
    之準備處置。故行政法院於言詞辯論前，實際上有各種書面
    資料可供參酌。是為求兩造之法律爭議，能得以公允、經濟
    、迅速、有效之解決，原告之訴如經法院準備處置審查，認
    有訴訟要件欠缺而無從補正之情形時，依行政訴訟法第107
    條第1項規定，應以裁定駁回之；如依其所訴事實，在法律
    上顯無理由者，依同法第107條第3項規定，則得不經言詞辯
    論，逕以判決駁回，此係為貫徹有效之權利救濟原則所為之
    必要程序設計。蓋憲法上訴訟權保障，並非由原告單一面向
    之角度觀察，就其最佳利益為無限上綱之救濟程序，而應兼
    顧訴訟資源之有限性，在一定條件下（訴訟要件欠缺以及顯
    無理由），限制其後續程序之進行，以免侵奪相對人，乃至
    於其他全體國民向法院求為有效為權利救濟之資源外；更非
    於法律見解充分溝通而結果明確之情況下，仍進行無謂、冗
    長且不可能變更訴訟結果之言詞辯論程序，致失正當程序之
    真義。
(二)本件訴訟為我國107年軍公教年金改革政策所衍生大量行政
    訴訟事件之一。迄司法院於108年8月23日作成釋字第781號
    解釋，明揭「服役條例第3條、第26條第2項第1款、第2款、
    第3項、第4項前段及第46條第4項第1款規定，無涉法律不溯
    及既往原則，亦與信賴保護原則、比例原則尚無違背」、「
    同條例第26條第4項規定，與憲法保障服公職權、生存權之
    意旨尚無違背」、「同條例第29條第2項規定，無涉法律不
    溯及既往原則及工作權之保障，亦未牴觸比例原則，與憲法
    保障人民財產權之意旨尚無違背」、「同條例第46條第5項
    規定，與憲法保障財產權之意旨尚無違背」、「同條例第47
    條第3項規定，無違法律不溯及既往原則，與信賴保護原則
    及比例原則均尚無違背」、「同條例第54條第2項規定，與
    受規範對象受憲法保障之財產權無涉」。基此，年金改革政
    策中關於服役條例是否違憲之爭議，殆已成定論，並因憲法
    第78條明定，司法院解釋憲法，有統一解釋法律及命令之權
    ，是其所為之解釋，自有拘束全國各機關及人民之效力，各
    機關（包括狹義法院）處理有關事項，應依解釋意旨為之。
(三)本件上訴人所訴事實，並未指出原處分適用服役條例有所違
    誤，或指出被上訴人國防部、輔導會或基金會依原處分支給
    退除給與違法，而係指摘服役條例牴觸憲法。惟原處分所據
    之服役條例是否違憲之爭議，於訴訟繫屬中既經司法院釋字
    第781號解釋明確，揆諸前揭說明，原審即應依此意旨而為
    審判，逕就上訴人主張「服役條例違憲，被上訴人海軍司令
    部依此所為原處分違法，被上訴人國防部、輔導會或基金會
    據原處分而為之退除給與支給乃有所不足，應依前審定給與
    支給（並給付遲延利息）」之情，認其在法律上顯無理由，
    不論先備位聲明均為敗訴之宣示。蓋任何人均已無透過法院
    訴訟程序之進行，而就事實、證據及法律為調查及辯論，得
    就以此所得之心證翻轉服役條例並未違憲之可能性，已無再
    行言詞辯論程序之必要等語，資為論據。
(四)上訴人以海軍司令部為原審被告求為撤銷原處分部分，未經
    合法訴願前置程序，乃為起訴要件不合，原應以裁定駁回，
    然為求卷證齊一，與上訴人請求支給機關（不論為被上訴人
    國防部、輔導會或基金會）依前審定給予支給及遲延利息之
    部分，併以判決駁回等語，資為論據。
五、本院查：
(一)憲法第16條所定人民之訴訟權，乃人民於其權利受侵害時，
    得向司法機關訴請救濟之制度性保障。行政法院踐行訴訟程
    序須符合正當法律程序原則，使人民受公開、公平、公正之
    審判，為人民之訴訟權受憲法保障之核心領域。行政訴訟法
    第188條第1項規定：「行政訴訟除別有規定外，應本於言詞
    辯論而為裁判。」同條第2項規定：「法官非參與裁判基礎
    之辯論者，不得參與裁判。」及第189條第1項規定：「行政
    法院為裁判時，應斟酌全辯論意旨及調查證據之結果，依論
    理及經驗法則判斷事實之真偽。但別有規定者，不在此限。
    」即在貫徹言詞審理原則及直接審理原則之精神；但另方面
    ，行政訴訟涉及組織、人員、經費等國家整體資源運用，其
    制度設計須有效能、效率之考量。行政訴訟法為提供人民「
    有效之權利救濟」，避免濫用司法資源，配合各種紛爭性質
    、原告訴訟請求以及法院裁判方式，建立不同之訴訟類型，
    使原告在具備一定要件時，得請求行政法院，對其與被告之
    法律爭議，以適當內容及效力之裁判，予以公允，並且經濟
    、迅速、有效之解決。惟原告之訴如依其所訴事實，在法律
    上顯無理由者，依同法第107條第3項規定，則得不經言詞辯
    論，逕以判決駁回，此即為同法第188條第1項之「別有規定
    」，因而得例外不經言詞辯論而為裁判。因此，如原告之訴
    ，依其所訴之事實，並無證據有待調查審認，亦無法律上問
    題有待釐清，在法律上顯然不能獲得勝訴判決，即足以判斷
    在法律上顯無理由，為避免徒增當事人勞費及無謂耗損司法
    資源，自無進行無實質意義之言詞辯論程序之必要，以符訴
    訟經濟之原則。此為貫徹有效之權利救濟原則所為之必要程
    序設計。
(二)憲法第78條規定：「司法院解釋憲法，並有統一解釋法律及
    命令之權。」第173條規定：「憲法之解釋，由司法院為之
    。」第171條第2項規定：「法律與憲法有無牴觸發生疑義時
    ，由司法院解釋之。」第79條第2項規定：「司法院設大法
    官若干人，掌理本憲法第78條規定事項……」是解釋法律牴觸
    憲法而宣告其為無效，乃專屬司法院大法官之職掌。司法院
    依上開規定所為之解釋，有拘束全國各機關及人民之效力，
    各機關處理有關事項，應依解釋意旨為之，違背解釋之判例
    ，當然失其效力，亦經司法院釋字第185號解釋宣示在案。
    上開解釋所稱之全國各機關，當然包含法院在內。次按法官
    依據法律獨立審判，憲法第80條定有明文，故依法公布施行
    之法律，法官應以其為審判之依據，不得認定法律為違憲而
    逕行拒絕適用；又該法律如經司法院作成解釋宣告未違憲，
    依前段之說明，法院亦自應受其拘束，於審理個案時，依解
    釋意旨為之；且於該解釋作成後，如無因憲法或相關法律有
    所修正，或相關社會情事已有重大變更，而有重行認定與判
    斷之必要，並聲請經司法院再作成變更或補充之解釋，應不
    許法院或其他任何人民或機關持歧異之見解而不予遵守。
(三)經查，上訴人於107年6月30日前經被上訴人海軍司令部依修
    正前服役條例核定退伍，後因服役條例於107年修正，被上
    訴人海軍司令部以原處分重新計算上訴人退除給與，為原判
    決依法確定之事實。而依上訴人於原審起訴時對於原處分所
    為事實之認定及係適用服役條例之結果本身亦均不爭執，所
    爭執者僅係上訴人與國家之間係屬公法上契約關係，其已依
    約履行軍人之職務義務；而退除給與為公法上契約內容之一
    部，其內容於退伍時即已確定，被上訴人即應依約履行給付
    退休給與之義務，非被上訴人單方面可以溯及剝奪，否則應
    發給相當之補償，方符憲法第15條有關財產權之保障。惟查
    ，原審業已論明，司法院於108年8月23日作成釋字第781號
    解釋，宣告服役條例第3條、第26條第2項第1款、第2款、第
    3項、第4項前段及第46條第4項第1款規定，無涉法律不溯及
    既往原則，亦與信賴保護原則、比例原則尚無違背（解釋文
    第1項）；同條例第26條第4項規定，與憲法保障服公職權、
    生存權之意旨尚無違背（解釋文第2項）；同條例第46條第5
    項規定，與憲法保障財產權之意旨尚無違背（解釋文第4項
    ）；同條例第54條第2項規定，與受規範對象受憲法保障之
    財產權無涉（解釋文第6項），而作成合憲解釋。全國各機
    關及人民均應受司法院解釋效力之拘束(憲法第78條及司法
    院釋字第185號解釋意旨)，原審亦自應受其拘束等語綦詳。
    且司法院釋字第781號解釋公布迄今，其間憲法或相關法律
    均未見有所修正，相關社會情事亦未見有何重大變更，自無
    聲請司法院重行認定與判斷之必要。是本件已無任何法律上
    問題有待當事人陳述或辯論，任何人均無以透過法院訴訟程
    序之進行，而就事實、證據及法律為調查及辯論，得以就此
    所得之心證翻轉服役條例並未違憲之可能性。依前揭說明，
    本件應合於行政訴訟法所規範的第一審訴訟程序例外不行言
    詞辯論之情事。又上訴人於原審另以先位聲明第2項及備位
    聲明第2項請求被上訴人國防部、輔導會及基金會給付依修
    正前服役條例核定之退休所得金額之差額，按年息計算利息
    ，請求給付差額部分，係以原處分屬違法，應予撤銷，為其
    前提，惟上訴人對原處分所提撤銷訴訟明顯無法獲得勝訴判
    決，則上述聲明第2項之請求，即失其依據，亦同為顯無理
    由。是原審以上訴人之訴在法律上顯然不能獲得勝訴，因而
    以顯無理由予以駁回，於法並無不合。
(四)司法院釋字第781號解釋意旨亦指明：俸給與退休金（退除
    給與）給付請求權為服公職權所衍生之權利。俸給為在職時
    執行職務之對待給付，乃本俸、職務加給、專業加給、地域
    加給、勤務加給等之總和（軍人待遇條例第2條、第3條第1
    項及第5條參照）。由於在職期間確定，俸給總額因而可得
    確定。退休金（退除給與）為公職人員因服公職而取得之國
    家對其退休後生活照顧義務之給與。（一次）退伍金、退休
    俸、優存利息、年資補償金均屬退除給與，其中優存利息係
    以退撫舊制（一次）退伍金與軍保給付為本金，於退伍除役
    後因依法辦理優惠存款契約而取得，與俸給無涉。同理，年
    資補償金為對兼具新舊制年資者為退撫新制之實施而給予具
    舊制年資1年以上未滿15年者之補償金，與在職時之俸給無
    關，亦難謂其屬遞延工資，是退除給與並非遞延工資之給付
    （理由書第67段參照）。準此，退伍除役者對國家享有之請
    領退休金（退除給與）權利，係依服役條例之相關規定規範
    ，並非本於公法上契約關係發生，則上訴人主張退伍除役者
    與國家間屬公法上契約關係、服役條例調降已退伍除役者之
    退除給與，與契約原則不符云云，並不可採。又司法院釋字
    第781號解釋亦指明退伍除役人員經審定後之月退休俸，係
    建構於繼續性法律關係（理由書第71段參照），而服役條例
    第26條第2項明文規定：「依本條例修正施行前給與基準計
    算之每月支領退休俸、優存利息及月補償金合計數額，未超
    過依本條例修正施行後給與基準計算之退休俸者，按原核計
    數額發給；超過者，其二者間之差額自施行日起10年內，分
    年平均調降至無差額止……」是被上訴人依此規定作成原處分
    ，就服役條例施行後之每月退休所得調降，並非廢止原核准
    退休之審定，亦非廢止所計算於舊法時期之每月退休所得審
    定，亦顯無行政程序法關於廢止行政處分乃至補償規定之適
    用。況司法院釋字第781號解釋復指明，對原退除給與作適
    度之調降係為達成平緩服役年資相同、職階亦相同之退伍除
    役人員，因服役期間之不同，退休所得之顯著差異；處理受
    規範對象繼續領取全部優存利息之不合理性；降低政府因補
    貼優存利息之財務負擔；因應人口結構老化，退除給與持續
    增加之費用，多由少子化後之下一世代負荷之情形；延續退
    撫基金之存續，維護退伍除役人員老年經濟安全等目的（理
    由書第94段參照），而服役條例調降原月退休所得，使其不
    得超過依修正施行後給與基準計算之金額等相關規定，無涉
    法律不溯及既往原則，且與信賴保護原則、比例原則尚無違
    背（理由書第68段至第94段參照），則上訴人所主張之就財
    產上損失者應依行政程序法第126條或第146條、第147條予
    以補償乙節，更顯與服役條例之明文規定及解釋意旨背道而
    馳，無可採取。原審雖未就此敘明，所載理由稍欠完足，惟
    不影響判決之結果，仍應予維持，核無判決不適用法規及判
    決不備理由之違法情事。
(五)綜上所述，原判決駁回上訴人在原審之訴，並無判決違背法
    令情事，與司法院解釋亦無牴觸。上訴意旨，仍執前詞，求
    予廢棄，為無理由，應予駁回。
六、據上論結，本件上訴為無理由。依行政訴訟法第255條第1項
    、第98條第1項前段，判決如主文。 
中　　華　　民　　國　　110 　年　　11　　月　　30　　日
                    最高行政法院第二庭
                        審判長法官  吳　東　都　
                              法官　陳　秀　媖
                              法官　王　俊　雄
                              法官　林　妙　黛
                              法官　侯　志　融

以  上  正  本  證  明  與  原  本  無  異
中　　華　　民　　國　　110 　年　　11　　月　　30　　日
　　　　　　　　　　　　　　　書記官　劉　柏　君